【裁判字號】    92,訴,1382
【裁判日期】    921105
【裁判案由】    限制出境
【裁判全文】
臺北高等行政法院判決                          九十二年度訴字第一三八二號
                              .
    原      告  甲○○
    訴訟代理人  己○○
    被      告  財政部
    代  表  人  乙○（部長）
    訴訟代理人  戊○○
                丁○○
                丙○○
右當事人間因限制出境事件，原告不服行政院中華民國九十二年一月二十九日院台訴
字第○九二○○八○三五六號訴願決定，提起行政訴訟。本院判決如左：
    主  文
訴願決定撤銷。
訴訟費用由被告負擔。
    事  實
一事實概要：原告係晃丞有限公司（下稱晃丞公司）負責人，該公司滯欠已確定民國
  （下同）八十七年度營利事業所得稅本稅（含滯納金等）合計新臺幣（下同）一、
  ○四四、二三○元，被告所屬臺北市國稅局以其欠繳稅款已達「限制欠稅人或欠稅
  營利事業負責人出境實施辦法」（下稱限制出境實施辦法）第二條第一項限制出境
  金額標準，乃依稅捐稽徵法第二十四條第三項規定，於九十一年五月六日以財北國
  稅徵字第○九一○○二五七一四號函，報請被告以九十一年五月十日台財稅字第○
  九一○○九三六七五號函轉內政部警政署入出境管理局（下稱境管局）以九十一年
  五月十五日境愛岑字第○九一○○五五五六二號書函限制原告出境，原告不服，提
  起訴願，遭從程序決定不受理，原告猶表不服，遂向本院提起行政訴訟。
二兩造聲明：
  (一)原告聲明：訴願決定及原處分均撤銷。
  (二)被告聲明：駁回原告之訴。
三兩造之爭點：
  原告主張稅捐稽徵機關對晃丞公司之調帳查帳通知書並未合法送達，致欠繳稅款及
  滯納利息等，合計超過一百萬元，被告遽為限制出境處分；又其已藉復查申請書在
  規定期限表明不服處分之意思，被告所屬台北市國稅局卻未轉交訴願機關處理，訴
  願機關竟以訴願逾期，決定不受理，均有違誤，是否可採？
  (一)原告主張：
    1.原告之母親己○○實際負責經營晃丞公司，原告僅登記為該公司負責人，公司
      設址於台北市○○○路○段三○三巷五號六樓，但申請自八十八年三月十一日
      至八十九年三月十一日止暫停營業，經核准在案，有台北市稅捐稽徵處松山分
      處函為證，原營業地址已無人可代收轉有關機關文件。
    2.原告戶籍地址在九十年十一月二十三日至九十一年九月十七日止均在台北市○
      ○區○○街三七三巷十五號十八樓之一，但原告並未居住於該址，亦從未接獲
      被告九十一年五月十日台財稅字第○九一○○九三六七五號函請境管局限制出
      境之處分，直至數月後始由他人輾轉交予原告母親己○○提出訴願，該處分書
      並非原告收受，且晃丞公司有呈報收發文件均以台北市○○○路○段四一○號
      二樓之九為聯絡地址，故限制原告出境處分書，應未合法送達原告，致原告喪
      失申訴機會，有失公平。
    3.晃丞公司實際乃由原告母親經營，原告只是掛名負責人，該公司營業稅均依法
      申報繳納，八十七年度之營業稅亦已申報繳納完畢，惟未收到調帳通知，但晃
      丞公司之原稅務會計代理人曾於九十一年六月六日出具復查申請書申請復查，
      並於事實及理由欄載明：「今日收到境管局因本公司滯欠八十七年度營利事業
      所得稅，故限制本公司之負責人出境等情事，深感不服，原因有二：
      本公司自八十八年三月申請暫停營業登記以來，其台北市○○○路○段三○
      三巷五號六樓之登記地址即已人去樓空，一切收發文件皆以台北市○○○路○
      段四一○號二樓之九為聯絡地址。經詢問查證本公司之相關人員無任何人收
      到調帳通知：：」有復查申請書及限時掛號收據為證，顯然該復查申請書已表
      明不服限制出境之處分，亦即已就處分不服提出申訴之意思表示，與訴願應有
      同一之效力，且未逾訴願之期間（九十一年六月六日距處分發出之九十一年五
      月十日未滿三十日），但因財政部台北市國稅局未將該復查申請書之不服限制
      出境申訴送轉訴願機關致喪失申訴之利益，實有侵害人民訴訟權利之重大違法
      。且被告對原告已為不服之意思表示（即提出訴願之意思表示）並未予任何回
      覆，程序上自有違法疏漏之處，且有違行政程序法第七條比例原則、第八條誠
      實信用及信賴保護原則，第九條之有利不利情形，應一律注意等規定。
    4.晃丞公司聯絡地址已向有關機關申報為台北市○○○路○段四一○號二樓之九
      ，台北市政府准予核備之八十八年三月十七日函之受文者地址即為該址，該函
      副本並行文台北市稅捐稽徵處松山分處、台北市國稅局松山稽徵所，故有關晃
      丞公司縱有欠稅等後續之調帳查帳通知，應就上址為送達（該址有如民事訴訟
      法之指定送達代收人），始為合法之送達。
    5.台北市國稅局及台北市稅捐稽徵處松山分處，未依前述指定送達之處所，將有
      關調帳查帳之通知發函送達於上址，並謂曾郵寄至南京東路舊址，無法投遞，
      再查得原告之戶籍地址為郵務送達，因郵件招領逾期，無法送達，而逕於九十
      年八月十八日登載於新聞紙，應已生送達之效力，直難令人甘服。蓋晃丞公司
      既已指定送達代收地址為台北市○○○路○段四一○號二樓之九，且為被告明
      知，被告竟視而未見，另繞他途公示送達造成既成事實，侵害人民權益至鉅。
  (二)被告主張：
    1.查晃丞公司滯欠八十七年度營利事業所得稅本稅（含滯納金等）合計一、○四
      四、二三○元，稅款逾期未繳納且均已告確定，由於滯欠稅款已達限制出境金
      額標準，被告所屬臺北市國稅局乃函報被告函請境管局限制原告出境，揆諸規
      定，並無違誤。
    2.原告訴稱，有關限制其出境之處分書，未合法送達，致令其喪失申訴機會乙節
      。經行政院訴願決定以，查境管局九十一年五月十五日境愛岑字第○九一○○
      五五五六二號書函係於九十一年五月二十日送達於原告，為原告所自承，復有
      送達證書影本附境管局卷可稽，原告住於臺北市，無訴願法第十六條第一項前
      段扣除在途期間之適用，核計其提起訴願之三十日不變期間，自九十一年五月
      二十一日始算，應於九十一年六月十九日屆滿，該日非星期日、紀念日或其他
      休息日，而原告遲至九十一年十月二十一日始提起訴願，有被告貼於訴願書上
      之總收文條碼可按，已逾訴願法第十四條規定之法定不變期間，程序不合，應
      不受理，乃駁回其訴願。原告所訴，應屬無據。
    3.另原告主張，晃丞公司於九十一年六月六日申請復查時，亦就限制其負責人出
      境之處分表示不服，應與訴願具同一效力，並未逾訴願申請期限等語。依訴願
      法第十四條及第五十八條規定，如原告不服本限制出境之處分，應自處分函達
      到或公告期滿之次日起三十日內，繕具訴願書經由原處分機關（被告）向訴願
      管轄機關（行政院）提起訴願，無需先踐行復查程序。另查晃丞公司九十一年
      六月六日（六月七日收文）復查申請書，其係對被告所屬臺北市國稅局依同業
      利潤標準核定其八十七年度營利事業所得稅不服，並未具備訴願法第五十六條
      規定訴願書之記載事項；且其申請人為晃丞公司，並非原告，亦非訴願法第十
      八條規定之受行政處分之相對人及利害關係人。是晃丞公司縱於復查申請書之
      事實及理由欄提及，對限制該公司負責人（即原告）出境事深感不服，於當事
      人不適格及不具訴願書要件之情況下，自不具提起訴願之相同效力。
    4.公司法第十二條規定：「公司設立登記後，有應登記之事項而不登記，或已登
      記之事項有變更而不為變更之登記者，不得以其事項對抗第三人」；又稽徵機
      關依規定報請限制營利事業負責人出境時，依被告六十八年七月十八日台財稅
      字第三四九二七號函釋，應以依法得代表該營利事業之法定代理人為限。至所
      謂「依法得代表該營利事業之法定代理人」，係指依公司法規定，經濟部發給
      執照上所記載之公司負責人，復經被告八十三年九月二十二日台財稅第八三○
      四三二○二七號函釋有案。本件原告訴以晃丞公司之實際負責人為原告母親己
      ○○，惟原告既為該公司登記之負責人，依前揭法條及函釋之規定，限制原告
      出境，亦無不合，併此陳明。
    理  由
一按「納稅義務人欠繳應納稅捐達一定金額者，得由司法機關或財政部，函請內政部
  入出境管理局，限制其出境；其為營利事業者，得限制其負責人出境。」、「滯納
  金、利息、滯報金、怠報金、短估金及罰鍰等，除本法另有規定者外，準用本法有
  關稅捐之規定。」分別為稅捐稽徵法第二十四條第三項前段及第四十九條前段所明
  定。次按「在中華民國境內居住之個人或在中華民國境內之營利事業，其已確定之
  應納稅捐或關稅逾法定繳納期限尚未繳納，其欠繳稅款及已確定之罰鍰單計或合計
  ，個人在新臺幣五十萬元以上，營利事業在新臺幣一百萬元以上者，由稅捐稽徵機
  關或海關報請財政部函請內政部入出境管理局限制該欠稅人或欠稅營利事業負責人
  出境。」復為限制出境實施辦法第二條第一項所規定。又該辦法所稱之「欠繳稅款
  」，依財政部七十三年十月二十四日台財稅第六一八四九號函釋，包括本稅、滯納
  金、利息、滯報金、怠報金、短估金及教育經費或教育捐在內。上開函釋，係財政
  部基於職權所為釋示，未逾越法律規定，自可適用。
二原告係晃丞公司負責人，該公司滯欠八十七年度營利事業所得稅本稅（含雜項）一
  、○四四、二三○元，被告所屬臺北市國稅局，依首揭規及說明，報請被告函轉境
  管局函限制原告出境，原告不服，提起訴願，遭決定不受理，固非無見，惟原告復
  起訴主張稅捐稽徵機關對晃丞公司之調帳查帳通知書並未合法送達，致欠繳稅款及
  滯納利息等，合計超過一百萬元，被告遽為限制出境處分；又其已藉復查申請書在
  規定期限表明不服處分之意思，被告所屬台北市國稅局卻未轉交訴願機關處理，訴
  願機關竟以訴願逾期，決定不受理，均有違誤，詳如其起訴狀事實欄所載理由等語
  。
三按處分機關未告知救濟期間，致相對人或利害關係人遲誤者，如自處分書送達後一
  年內聲明不服時，視為於法定期間內所為，行政程序法第九十八條第三項定有明文
  。本件被告九十一年五月十日台財稅字第○九一○○九三六七五號函請境管局限制
  原告甲○○出境，並未在該公函附記救濟期間，卷內亦無原告收受該公函日期之送
  達證書，惟原告自承於九十一年五月二十日知悉被限制出境處分，並訴稱於規定期
  限即同年六月六日就八十九年度營利事業所得稅向財政部台北市國稅局申請復查時
  ，於事實及理由欄已同時就被限制出境表示不服，此有復查申請書及限時掛號函件
  執據附卷可稽。查財政部台北市國稅局雖非限制出境事件之原處分機關或受理訴願
  機關，仍應視為原告自始就被限制出境有不服提起訴願之表示，前述收文之財政部
  台北市國稅局應依訴願法第六十一條第二項規定將該限制出境事件部分移送於原行
  政處分機關，乃財政部台北市國稅局未依規定予以移送，訴願決定機關未查上情，
  徒以原告逾期提起訴願，從程序決定不受理，自屬可議，原告執以指摘，非無理由
  ，自應將訴願決定撤銷，由受理訴願機關另為適法之處理，以資適法。
四據上論結，本件原告之訴為有理由，依行政訴訟法第九十八條第三項前段，判決如
  主文。
中      華      民      國    九十二    年     十一     月      五      日
                     臺 北 高 等 行 政 法 院   第 一 庭
                                               審 判 長  法  官  王立杰
                                                         法  官  王碧芳
                                                         法  官  黃本仁
右為正本係照原本作成。
如不服本判決，應於送達後二十日內，向本院提出上訴狀並表明上訴理由，如於本判
決宣示後送達前提起上訴者，應於判決送達後二十日內補提上訴理由書（須按他造人
數附繕本）。
中      華      民      國    九十二    年     十一     月      六      日
                                                         書記官  姚國華


司法院資訊處製作；財團法人民間司法改革基金會備份。
